臺灣高等法院民事判決
109年度重上字第794號
上  訴  人  ADVANCE AGENTS LIMITED




法定代理人  王愛祥  

訴訟代理人  吳孟勳律師
被 上訴 人  張月霞  

            王婉貞  
共      同
訴訟代理人  王信律師  
上列當事人間請求損害賠償等事件，上訴人對於中華民國109年8
月13日臺灣臺北地方法院109年度重訴字第116號第一審判決提起
上訴，本院於110年1月5日言詞辯論終結，判決如下：
    主      文
上訴駁回。
第二審訴訟費用由上訴人負擔。
    事實及理由
壹、程序方面：
一、按外國公司，謂以營利為目的，依照外國法律組織登記之公
    司，於法令限制內，與中華民國公司有同一之權利能力，公
    司法第4條定有明文。本件上訴人係依據英屬維爾京群島之
    國際商業公司法於西元（下除特別稱西元外，餘均為民國）
    1998年10月28日成立之外國公司，有英屬維爾京群島公證人
    公證及我國駐聖克里斯多福及尼維斯大使館認證之證明書、
    註冊證書暨譯文可稽（見原審卷第25至39頁），揆之前揭規
    定，與我國公司同屬法人而具當事人能力。    
二、又按關於由無因管理、不當得利或其他法律事實而生之債，
    依事實發生地法；關於由侵權行為而生之債，依侵權行為地
    法，民國99年5月26日修正前涉外民事法律適用法第8條、第
    9條分別定有明文。本件上訴人依侵權行為、不當得利之法
    律關係及不真正連帶債務之法理，請求張月霞、王婉貞（下
    各以姓名稱之，合稱被上訴人）賠償，自屬涉外民事事件，
    依上訴人主張張月霞擅自在我國境內從其開設於美商花旗銀
    行股份有限公司（下稱花旗銀行）0000000000號帳戶（下稱
    系爭帳戶）內匯出美金，使王婉貞受有不當得利，其行為地
    與事實發生地皆在我國境內，依前揭規定，應依我國民法為
    準據法，兩造對此亦不爭執（本院卷第69頁），故本件應適
    用我國法律規定。
貳、實體方面：
一、上訴人主張：伊公司法定代理人王愛祥因經常往返兩岸及國
    內外，遂授權張月霞擔任系爭帳戶存、提款之被授權人，依
    伊指示處理相關匯款事宜，如王愛祥在國內，由伊子公司永
    贊工業股份有限公司（下稱永贊公司）會計人員即訴外人楊
    靜宜或李玉提出簽呈供王愛祥批示；如不在國內，則由境外
    會計人員製作簽呈由王愛祥批示，傳真楊靜宜或李玉製作匯
    款資料交予張月霞簽名後，至銀行辦理匯款。詎張月霞竟利
    用王愛祥在國外之機會，未經王愛祥書面批示，擅自於98年
    12月17日自系爭帳戶匯款美金（下未特別指名幣別者均同）
    50萬元至王婉貞設於香港商香港上海滙豐銀行股份有限公司
    （下稱香港滙豐銀行）帳號000000000000號境外帳戶(下稱
    滙豐銀行境外帳戶)，並以系爭帳戶支出手續費15元；再於9
    9年1月6日自系爭帳戶匯款1萬元至王婉貞設在香港滙豐銀行
    【同年5月1日將在台分行資產、負債及營業分割移轉予滙豐
    (台灣)商業銀行股份有限公司】帳號000000000000號帳戶(
    下稱滙豐銀行國內帳戶)，並以系爭帳戶支出手續費15元（
    前開二筆匯款合稱系爭款項），致伊共損失計51萬30元等情
    。爰對張月霞依民法第184條第1項後段規定，對王婉貞依民
    法第179條規定，求為命張月霞、王婉貞各給付51萬30元本
    息，如任一人為給付後，其他人於其給付範圍內，同免給付
    責任之判決。並陳明願供擔保請准宣告假執行。原審為上訴
    人全部敗訴之判決，上訴人不服，提起上訴，並上訴聲明：
    ㈠原判決廢棄。㈡張月霞應給付上訴人51萬30元，及自起訴狀
    繕本送達翌日起至清償日止，按年息5％計算之利息。㈢王婉
    貞應給付上訴人51萬30元，及自起訴狀繕本送達翌日起至清
    償日止，按年息5％計算之利息。㈣被上訴人中任一人為給付
    後，其他人於其給付範圍內，同免給付責任。㈤願供擔保請
    准宣告假執行。
二、被上訴人則以：王愛祥與張月霞原為夫妻，王婉貞及訴外人
    王彥隆則為2人子女，王愛祥於84年間與張月霞離婚。王愛
    祥先後於98年12月17日、99年1月6日，以資助王婉貞購屋及
    外長孫誕生等名目將系爭款項贈與王婉貞，並非不當得利。
    又花旗銀行每月均將系爭帳戶月結單寄至上訴人指定處所，
    王愛祥在大陸地區對王彥隆之訴訟中也曾提出系爭帳戶對帳
    單，李玉依王愛祥指示辦理帳務，並按月將上訴人、王愛祥
    及張月霞任負責人之永贊公司帳務資料呈報王愛祥，王愛祥
    自知悉並同意本件匯款，張月霞並無侵權行為可言，上訴人
    事隔多年後興訟，自屬無理由且罹於時效等語，資為抗辯。
    並答辯聲明：㈠上訴駁回。㈡如受不利判決，願供擔保請准宣
    告免為假執行。
三、按因故意或過失，不法侵害他人權利者，負損害賠償之責任
    ；故意以背於善良風俗之方法，加損害於他人者亦同，民法
    第184條第1項定有明文。是侵權行為之成立，須行為人因故
    意或過失不法侵害他人權利或利益，亦即行為人具備歸責性
    、違法性，並不法行為與損害間有因果關係，始能成立。且
    主張侵權行為損害賠償請求權之人，對於侵權行為之成立要
    件應負舉證責任（最高法院100年度台上字第328號判決意旨
    參照）。上訴人主張張月霞利用其為系爭帳戶存、提款之被
    授權人，及王愛祥不在國內之機會，自系爭帳戶匯款51萬元
    予王婉貞，故意以背於善良風俗之方式加損害於上訴人，應
    負侵權行為賠償責任云云，為被上訴人所否認，揆之前揭說
    明，應由上訴人就張月霞侵害其財產權之侵權行為要件先負
    證明責任。經查：
　㈠張月霞為系爭帳戶之存、提款之被授權人，於98年12月17日
    自系爭帳戶匯款50萬元至王婉貞之滙豐銀行境外帳戶，並以
    系爭帳戶支出手續費15元，再於99年1月6日自系爭帳戶匯款
    1萬元至王婉貞之滙豐銀行國內帳戶，並以系爭帳戶支出手
    續費15元等情，有系爭帳戶之交易憑證在卷可查（見原審卷
    第41、43頁），且為兩造所不爭執（見原審卷第218頁），
    堪信為真實。上訴人雖主張張月霞未經王愛祥書面批示同意
    ，擅自匯款予王婉貞云云，並提出王愛祥入出國日期證明書
    、上訴人之收匯申請書、永贊公司動用資金請示文件、支出
    證明單及字條為證（見原審卷第107頁、第261至263頁、第2
    65至275頁及第317至319頁）。然查，上訴人提出收匯申請
    書，係上訴人於108年間或96年1月間與廈門永隆製衣工業有
    限公司間來往款項，與系爭款項匯款相距約9年、3年，僅96
    年1月間收匯申請書有永贊公司會計李玉詢問王愛祥是否以
    特定帳戶支付他筆貨款之記載，然觀之該紙申請書上方有王
    愛祥筆跡註記「請盡快安排匯款」等字，李玉回復「此筆款
    已匯出」，並詢問上開匯款帳戶事宜，王愛祥則未針對李玉
    詢問事項另為具體批示，尚難憑此認為上訴人匯款流程均須
    經王愛祥批示，會計人員始得匯款；至永贊公司之動用資金
    請示文件、支出證明單，均係89年間文件，當時會計為訴外
    人楊靜宜，上訴人自承楊靜宜於95年10月1日之前擔任會計
    ，系爭款項匯款時點楊靜宜已經離職等語（見本院卷第67頁
    ），尚難以此評價近10年後之系爭款項匯款有何不當之處；
    另李玉於不詳時點傳真予訴外人小山雨具有限公司，指示該
    公司將款項匯入永贊公司設於華南銀行仁愛分行帳戶之字條
    ，亦難認與本件爭議有何關連。況上訴人現仍經營存續中，
    上訴人並自承王愛祥授權張月霞處理系爭帳戶內款項匯款事
    務，與張月霞是否永贊公司法定代理人無關，張月霞只是家
    庭主婦，貨款帳務其實都是王愛祥叫員工做的，張月霞只負
    責蓋章等語（見本院卷第67至68頁），堪認系爭帳戶為王愛
    祥實質掌控，上訴人卻未能提出與系爭款項匯款年份相近有
    關系爭帳戶逐筆支出證據，證明除系爭款項外，系爭帳戶其
    餘支出均須經王愛祥書面批示同意等情為真，尚難僅憑上開
    資料遽認上訴人主張張月霞係未經王愛祥書面批示擅自匯付
    系爭款項等情為可採。
　㈡次查，證人即協助處理上訴人公司帳款之會計李玉證稱：伊
    自95年至108年6月間受雇擔任永贊公司會計，因受王愛祥信
    任，無償協助處理上訴人公司帳及王愛祥私人帳，王愛祥不
    在臺灣時都用電話聯絡，王愛祥有請伊匯款，都是電話通知
    指示怎麼匯款以及匯給誰，伊填好匯款單後會給被授權人張
    月霞或王彥隆簽字，簽字完後傳真花旗銀行，銀行收到傳真
    後逾10萬元以上，就會向伊照會，伊在任職期間均係系爭帳
    戶之照會人，銀行照會後匯款，伊再傳真告知王愛祥款項已
    匯出，王愛祥也曾指示伊將款項匯給非公司往來對象即家人
    ，伊忘記匯款幾次給王婉貞，記得有一筆50萬元是經王愛祥
    指示匯款，國內只有指示匯給家人，匯款程序如前所述，上
    訴人公司匯款流程沒有寫過簽呈，但如果匯款給大陸的永隆
    公司，會由永隆公司傳真通知伊匯款，此時會有王愛祥批示
    ；因王愛祥不在臺灣，所以上訴人公司匯款由被授權人簽字
    ，不需要王愛祥本人簽字同意；伊除在銀行照會確認匯款後
    傳真告知王愛祥外，每月5日前會製作月資金流向明細表給
    王愛祥，呈報公司資金流向，包括永贊公司、上訴人公司還
    有王愛祥之個人帳，也會包含應收帳款、應付帳務，偶而數
    字有誤，王愛祥會告訴伊更正報表，也有製作上訴人公司日
    記帳等語（見原審卷第282至288頁），並有資金流向明細表
    、銀行往來帳可證（見原審卷第145至149頁、第153頁），
    再參以上訴人自承王愛祥身為公司負責人，必須瞭解銀行帳
    戶還有多少錢，臺北公司錢夠不夠用，李玉確有逐月製作載
    有各帳戶餘額之資金流向表供王愛祥審閱等語（見原審卷第
    164、219頁、本院卷第69頁），而李玉製作98年11月份資金
    流向明細表結算至98年11月30日系爭帳戶餘額為162萬9,131
    .75元，核與系爭帳戶98年12月1日餘額相符（見原審卷第14
    5頁、本院卷第121頁），李玉製作98年12月份資金流向明細
    表結算系爭帳戶至98年12月31日餘額為75萬3,913.46元，核
    與系爭帳戶99年1月5日餘額75萬3,981.93元相近（見原審卷
    第147頁、本院卷第123頁），李玉任職永贊公司期間無償為
    上訴人、王愛祥處理帳務，對於兩造並無糾葛，應無於10年
    前即協助張月霞假造帳目，或於訴訟中甘冒偽證刑責迴護一
    造之必要，上訴人又未能提出其他反證推翻李玉前開證述內
    容，堪認李玉上開證述應屬確實可信。況系爭帳戶於97年1
    月至3月間餘額約在25萬6,693.8元至29萬3,359.57元之間，
    最高不超過58萬3,814.66元，匯出金額每筆約在10餘萬元至
    22萬元之間（見原審卷第87至93頁），系爭帳戶於98年12月
    1日至同年月17日之前，餘額維持在162萬餘元至152萬餘元
    之間，張月霞於98年12月17日匯出50萬元後，金額驟降至10
    2萬5,576.94元，99年1月間更自75萬3,981.93元減至58萬78
    1.57元，於99年2月10日僅餘42萬2,654.81元，此段期間除
    匯出系爭50萬元外，其餘匯出款項皆在10萬元或20萬元以下
    （見本院卷第121至125頁），王愛祥不爭執其指定系爭帳戶
    月結單寄送至永贊公司，其於本院109年度抗字第125號定暫
    時狀態處分抗告程序中提出理由狀並自承於回台後均會進永
    贊工業公司教導員工如何工作、如何記帳，非由張月霞獨自
    經營永贊公司大小事務等語（見原審卷第151頁），足認王
    愛祥已審閱系爭帳戶月結單，豈有不知系爭款項匯付情形。
    又以系爭帳戶餘額長期均在數10萬之間，而50萬元款項並非
    區區之數，李玉既每月傳真資金流向表供上訴人法定代理人
    王愛祥對帳，當可明晰系爭帳戶結餘減少，豈有延宕近10年
    方指張月霞未經其同意擅自動支，並否認多年獲其信賴之會
    計李玉當時製作資金流向表之真正，顯悖離其所陳長期管理
    公司財務之情，自無可信。此外，上訴人就其主張張月霞故
    意以背於善良風俗之方式加損害其權益之事實，未能提出其
    他證據以實其說，則其依民法第184條第1項後段規定，請求
    張月霞給付51萬30元本息云云，自無依據。
四、又按無法律上之原因而受利益，致他人受損害者，應返還其
    利益，雖有法律上之原因，而其後已不存在者，亦同，民法
    第179條定有明文。主張不當得利請求權存在之當事人，對
    於不當得利請求權之成立，應負舉證責任，即應證明他方係
    無法律上之原因而受利益，致其受有損害。如受利益人係因
    給付而得利時，所謂無法律上之原因，係指給付欠缺給付之
    目的。故主張該項不當得利請求權存在之當事人，應舉證證
    明該給付欠缺給付之目的（最高法院103年度台上字第2198
    號判決參照）。經查，王婉貞因上訴人法定代理人王愛祥指
    示匯款而取得系爭款項，則上訴人主張王婉貞係無法律上原
    因收受系爭款項，揆之前揭說明，應由上訴人舉證證明其欠
    缺給付之目的，惟依李玉前揭證述，其既是依王愛祥指示，
    經張月霞簽名授權而自系爭帳戶匯付系爭款項予王婉貞，上
    訴人又不能證明其匯付系爭款項欠缺給付目的，縱王婉貞就
    其抗辯贈與事實未能舉證或所舉證據有所疵累，仍應駁回上
    訴人依不當得利法則，請求王婉貞返還51萬30元本息。 
五、綜上所述，上訴人依民法第184條第1項後段規定，請求張月
    霞給付51萬30元；依民法第179條規定，請求王婉貞給付51
    萬30元，及均自起訴狀繕本送達翌日起至清償日止，按年息
    5％計算之利息，如任一人已為給付，其他人於其給付範圍內
    ，同免給付責任，為無理由，不應准許。原審為上訴人敗訴
    之判決，並駁回其假執行之聲請，經核於法並無不合。上訴
    意旨指摘原判決不當，求予廢棄改判，為無理由，應予駁回
    。
六、本件事證已臻明確，兩造其餘攻擊防禦方法及所提證據，經
    本院審酌後，認均不足以影響判決之結果，爰不逐一詳予論
    駁，併此敘明。
七、據上論結，本件上訴為無理由，依民事訴訟法第449條第1項
    、第78條，判決如主文。
中　　華　　民　　國　　110 　年　　1 　　月　　26　　日
                      民事第四庭    
                        審判長法  官  傅中樂
                              法  官  趙伯雄
                              法  官  管靜怡
正本係照原本作成。
如不服本判決，應於收受送達後20日內向本院提出上訴書狀，其
未表明上訴理由者，應於提出上訴後20日內向本院補提理由書狀
（均須按他造當事人之人數附繕本）上訴時應提出委任律師或具
有律師資格之人之委任狀；委任有律師資格者，另應附具律師資
格證書及釋明委任人與受任人有民事訴訟法第466條之1第1項但
書或第2項（詳附註）所定關係之釋明文書影本。如委任律師提
起上訴者，應一併繳納上訴審裁判費。
中　　華　　民　　國　　110 　年　　1 　　月　　26　　日

　　　　　　　　　　　　　    書記官  蕭進忠
附註：
民事訴訟法第466條之1（第1項、第2項）：
對於第二審判決上訴，上訴人應委任律師為訴訟代理人。但上訴
人或其法定代理人具有律師資格者，不在此限。
上訴人之配偶、三親等內之血親、二親等內之姻親，或上訴人為
法人、中央或地方機關時，其所屬專任人員具有律師資格並經法
院認為適當者，亦得為第三審訴訟代理人。